【裁判字號】    95,勞上易,26
【裁判日期】    950919
【裁判案由】    給付薪資
【裁判全文】
臺灣高等法院民事判決                95年度勞上易字第26號
上  訴  人  威盛保險經紀人股份有限公司
法定代理人  丙○○
訴訟代理人  簡維能律師
            陳美華律師
            楊政雄律師
            乙○○
            甲○○
被 上訴 人  丁○○
訴訟代理人  顏朝彬律師
上列當事人間請求給付薪資事件，上訴人對於中華民國94年12月
30日臺灣臺北地方法院94年度勞訴字第68號第一審判決提起上訴
，本院於95年9月5日言詞辯論終結，判決如下：
    主  文
上訴駁回。
第二審訴訟費用由上訴人負擔。
    事實及理由
一、本件被上訴人主張：伊於民國87年4月15日起受僱訴外人亞
    洲保險經紀人股份有限公司（下稱亞洲公司）擔任保險業務
    員，為該公司招攬保險業務。上訴人於91年1月1日起因購併
    而承受亞洲公司之人員及業務，故伊自是日起改受僱於上訴
    人。詎上訴人竟於93年11月9日片面終止兩造間僱傭關係，
    並註銷伊之登錄及禁止伊進入上訴人公司，更停止給付伊工
    資，惟伊未有任何違約行為，上訴人之上開終止，與勞動基
    準法（下稱勞基法）規定之雇主終止事由不符，不生終止效
    力，伊已向上訴人請求復職，惟為其所拒，依民法第473條
    規定，上訴人仍應給付伊工資。依兩造約定，伊招攬保險成
    功，上訴人除應給付招攬新保件首期佣金報酬外，尚應支付
    繼續率獎金及續年佣金，上訴人自應給付此部分工資。伊自
    93年10月起至94年1月止之繼續率獎金及續期佣金分別為新
    台幣（下同）198,750元及337,395元，合計536,145元。又
    縱認兩造間之契約關係為承攬契約，無勞基法規定之適用，
    但伊於完成保單招攬後，工作即已完成，上訴人即應給付伊
    上開繼續率獎金及續年佣金。再縱認伊於完成保單招攬及人
    員招募工作後，承攬工作仍未完成，但伊並無任何違約情事
    ，上訴人無故終止契約，亦應賠償伊因此不能領取上開繼續
    率獎金及續年佣金之損害等情。爰求為判命上訴人給付被上
    訴人536,145元，及自起訴狀繕本送達翌日即94年3月30日起
    至清償日止，按週年利率5%計付法定遲延利息之判決；並陳
    明願供擔保，請准宣告假執行。
二、上訴人則以：被上訴人擔任伊公司保險業務員，不需打卡，
    亦無固定上班時間及地點，工作方式復無限制，且其係「T
    階同仁」，不接受伊之考核。再被上訴人並無底薪，其報酬
    、年終獎金均以其招攬保件之金額依約定比例計算，兩造間
    不具人格、經濟及組織從屬性，兩造間契約關係應屬承攬法
    律關係，伊依民法第511條規定自得隨時終止契約。又縱認
    兩造契約關係有勞基法規定之適用，但依94年2月2日修正前
    保險業務員管理規則（下稱管理規則）第3條第1項及第14條
    第1項、第2項前段規定，保險業務員如經登錄為某一保險經
    紀人公司業務員後，除經所屬公司同意外，不得再為另一家
    經營同類及非同類保險業務公司從事保險招攬業務。但被上
    訴人登錄為伊公司之保險業務員後，竟為他家保險公司招攬
    保險，包括訴外人沈忠信國寶保險公司保單、李如惠全球保
    險公司保單、張麗滿宏泰保險公司保單、饒惠雯宏泰保險公
    司保單、吳桂芳宏泰保險公司保單，並以其妹「劉殿菊」名
    義送件。被上訴人行為已違反伊公司工作規則且情節重大，
    依勞基法第12條第1項第4款規定，伊亦得終止契約。兩造契
    約既經終止，被上訴人自無權依系爭契約關係請求伊給付續
    年佣金及繼續率獎金。況伊終止契約後，被上訴人既未再提
    供勞務，伊未給付上開續年佣金及繼續率佣金，難認被上訴
    人受有損害。再縱伊應給付被上訴人上開續年佣金及繼續率
    獎金，伊應給付金額僅186,530元，並應按月扣除行政費用
    3,000元等語，資為抗辯。
三、原審為被上訴人一部勝訴之判決，即命上訴人給付被上訴人
    182,630元本息，並為准、免假執行之宣告，另駁回被上訴
    人其餘之請求。被上訴人就其敗訴部分未聲明不服。上訴人
    就其敗訴部分提起上訴，聲明：原判決不利上訴人部分廢棄
    ，被上訴人在第一審之訴及其假執行之聲請均駁回。
四、查被上訴人擔任上訴人公司保險業務員，屬「T階人員」，
    工作內容為保險業務招攬。上訴人係以被上訴人招攬保險客
    戶繳納之保費為標準計算被上訴人之佣金及獎金。上訴人於
    93年11月9日終止兩造間契約關係，並註銷被上訴人之登錄
    及禁止被上訴人進入上訴人公司；上訴人給付被上訴人之佣
    金及獎金僅至93年9月止之事實，有人身保險業務員登錄證
    、預收第一次保險費相當額送金單、人壽保險要保書、各類
    所得扣繳暨免扣繳憑單、壽險暨附加契約要保書、業務酬庸
    明細表、個人佣金表及繼續率獎金明細表各乙份為證（原審
    勞調字卷8至13、40至41頁，及原審勞訴字卷47至62、199至
    206、208至221、223至240、242至253頁），並為兩造所不
    爭（原審勞訴字卷310頁），堪信為真實。至被上訴人主張
    其為上訴人公司之受僱勞工，被上訴人之終止契約不合法而
    不生效力，且縱兩造間為承攬契約關係，上訴人仍應給付其
    上開續年佣金及繼續率佣金或賠償相當於該金額之損害等情
    ，則為上訴人否認，並以上開情詞置辯。經查：
  (一)按勞基法上規定之勞工係指受雇主僱用從事工作獲致工資者
    ；所謂工資，係指因工作而獲得之報酬，勞基法第2條第1款
    及第3款分別定有明文。再依25年12月25日公布但未施行之
    勞動契約法第1條規定：「稱勞動契約者，謂當事人之一方
    ，對於他方在從屬關係提供其職業上之勞動力，而他方給付
    報酬之契約」，故勞工係在從屬關係下為雇主提供勞務，而
    此一從屬性乃勞動契約之特徵。所謂從屬性，包括人格從屬
    性及經濟從屬性。人格從屬性係指勞工提供勞務之義務履行
    係受雇主之指示，雇主決定勞工提供勞務之地點、時間及給
    付量、勞動過程等，即雇主對於勞工保有分派工作、指揮監
    督勞務給付如何進行之權利，勞工對於自己之作息時間不能
    自行支配，雇主在支配勞動力之過程已相當程度地支配勞工
    人身及人格，並在勞工有礙企業秩序及運作時得施以懲罰，
    以維護企業之正常生產，即雇主對勞工有懲戒權。所謂經濟
    從屬性，係指勞工之勞動力需依賴雇主之生產資料始能進行
    勞動，對雇主有經濟上之依賴性，但勞工不需負擔企業經營
    之風險，故雇主是依勞工提出勞務之本身給付報酬（勞基法
    第2條第3款規定參照）。又民法所規定之承攬契約，係指當
    事人一方為他方完成一定之工作，他方俟工作完成，給付報
    酬之契約（民法第490條第1項規定參照），故承攬契約係以
    工作完成為對象。因承攬人為獨立營業人，承攬人依約所負
    責任應為工作之完成，並非勞務之提供。至判斷之依據應以
    義務實際給付情形為據，非以其契約名稱。又契約類型之歸
    類，原則上應以主給付義務決定契約類型，縱有部分因素有
    微不足道之偏離，並不影響契約類型之歸類。
  (二)查上訴人並未限定被上訴人招攬保險之工作時間、工作地點
    ，亦未限定被上訴人每月招攬保險之業務量等情，為兩造所
    不爭，堪認被上訴人對其本身之作息時間、提供勞務地點、
    勞務提出數量及提供勞務之方式，均可自由決定。再上訴人
    對其公司保險業務員雖會實施業績考核（FYC），但該業績
    考核FYC係依照被上訴人招攬保險保戶繳納之保費為計算標
    準，且該考核結果僅是作為發放業務員佣金、業務員職級之
    晉升及降級、撤銷登錄及行政費用回饋金額給付之標準，有
    上訴人承攬人員報酬給付辦法、上訴人92年7月1日內部聯繫
    函及行政部門93年8月10日函、人事異動名單通知各乙份附
    卷可查（原審勞調字卷16頁及原審勞訴字卷18、26至27頁）
    。故上訴人僅是對於被上訴人招攬保險提供勞務所得之結果
    為考核，並非對被上訴人勞務提供之過程為考核，則雖考核
    結果將影響被上訴人職級甚至上訴人有權終止契約及撤銷登
    錄，然充其量僅能認為上開業績考核是兩造關於佣金計算方
    式及契約終止事由之約定，並非上訴人對被上訴人有指揮監
    督權限。故兩造間不具人格從屬性。次查上訴人係依被上訴
    人勞務提出之結果計付佣金，已如前述，故被上訴人即使提
    出勞務卻不能招攬保件，上訴人仍毋庸給付佣金，可見被上
    訴人必須負擔企業經營風險，且上訴人並非依被上訴人提出
    之勞務本身給付工資。再被上訴人每月必須支出3,000元之
    行政管理費作為其使用上訴人公司辦公設備之費用，為兩造
    所不爭，並有個人佣金表乙份附卷可查（原審勞訴字卷47、
    50、53及58頁），足見被上訴人必須負擔其提供勞務所需成
    本，被上訴人並非需依賴上訴人之生產資料始能進行勞動，
    被上訴人與上訴人間並無經濟上依賴性。此外，參諸被上訴
    人先前與亞洲公司間，亦係簽訂「亞洲保險經紀人公司承攬
    合約書」（原審勞訴字卷39、40頁）。是兩造間既無人格從
    屬性及經濟從屬性存在，被上訴人主張其為上訴人之受僱勞
    工，兩造間存在有僱傭關係云云，依上開說明，自不足取。
  (三)被上訴人雖主張上訴人要求其公司業務員應出席教育訓練及
    週會，並以之作為給付業績獎金及年終獎金之考核標準，可
    見上訴人對其有指揮監督權限云云。惟依保險業務員管理規
    則第12條規定：「業務員應自登錄後每年參加所屬公司辦理
    之教育訓練。各有關公會應訂定教育訓練要點，並報主管機
    關備查後通知所屬會員公司辦理。前項教育訓練要點應依業
    務員招攬保險種類訂定相關課程」。另依壽險公會業務員測
    驗登錄管理作業手冊，亦規定業務員登錄後應參加其所屬公
    司之在職教育訓練（原審勞訴字卷44、45頁），故上訴人安
    排其公司業務員參加教育訓練課程，係依上開管理規則規定
    。該管理規則又係主管機關依保險法第177條授權訂定，而
    保險法第177條係規定：「代理人、經紀人、公證人及保險
    業務員之資格取得、登錄、撤銷登錄、教育訓練、懲處及其
    他應遵行事項之管理規則，由主管機關定之」，可見該管理
    規則係主管機關基於保障保戶權益對業務員之招攬行為所作
    之規範，並非規範保險公司與其業務員間之法律關係，與業
    務員勞務給付型態無關，故該管理規則第3條第2項明訂「業
    務員與所屬公司之勞務契約關係，依民法及相關法令規定辦
    理」（原審勞訴字卷179頁之行政院金融監督管理委員會保
    險局94年9月26日保局三字第09402097690號函），自不能以
    上開管理規則所要求上訴人應辦理之教育訓練，認定被上訴
    人提供勞務係受上訴人之指揮監督。再上訴人要求被上訴人
    出席週會及教育訓練僅是作為其給付年終獎金及是否具備領
    取達成獎金、個人/團體獎金及出國旅遊獎金之資格，此觀
    卷附出席表備註欄之記載、上訴人公司週會管理辦法及上訴
    人公司92年1月22日內部聯繫函各乙份即為可知（原審勞訴
    字卷19至20、24至25頁），但縱被上訴人未依規定出席，上
    訴人並不會給予其他懲罰包括降級或解僱，故上訴人並無依
    勞基法第12條第1項第6款以被上訴人無正當理由繼續曠工三
    日，或一個月內曠工達六日為由終止契約之權。是上訴人要
    求被上訴人出席週會及教育訓練，僅是作為給付被上訴人上
    開獎金之計算標準，並非對於被上訴人提供勞務過程之指揮
    監督。被上訴人復云其必須依該管理規則之規定提供勞務，
    故其必須受上訴人之指揮監督，其與上訴人間具備人格從屬
    性云云。然該管理規則係主管機關基於保障保戶權益對業務
    員之招攬行為所作之規範，與兩造間之契約關係為何無涉，
    已如前述，被上訴人主張其必須依該管理規則提供勞務，可
    見其係依上訴人指揮監督提供勞務云云，為無足取。
  (四)又查上訴人給付被上訴人繼續率獎金及續年佣金，係依被上
    訴人招攬保險收取之保費為標準計算，已如前述，則被上訴
    人為上訴人招攬保件成功且客戶依約繳納續期保費後，上訴
    人即應依約給付繼續率獎金及續年佣金，故兩造間之契約關
    係為被上訴人招攬保險成功後，該承攬工作即屬完成，上訴
    人應於客戶給付保險費後即應依約給付佣金與獎金之承攬契
    約。本件被上訴人請求上訴人給付之續期佣金及繼續率獎金
    ，該保險契約均是被上訴人於上訴人93年11月9日終止契約
    前即已完成招攬，為兩造所不爭，則上訴人自應依約給付被
    上訴人因招攬該保件成功可得之續期佣金及繼續率獎金。合
    計上訴人應給付被上訴人93年10月起至94年1月止之續期佣
    金及繼續率獎金為186,530元，此為兩造所不爭（見原審勞
    訴字卷310頁），並有被上訴人可獲得之佣金明細表、業務
    佣金明細表及業務津貼表附卷可查（見同上卷46至62、198
    至253頁）。其中被上訴人93年10月至94年1月計四個月依序
    可獲續年傭金為12,121元、26,392元、54,004元、13,470元
    ，93年11月可獲繼續率獎金為80,543元，其餘93年10月、12
    月94年1月則為0元，合計186,530元（原審勞訴字卷46頁）
    ，而各該月之可獲佣金或獎金金額，已分別扣除每月行政費
    用3,000元（同卷47、50、53、58頁，另198、207、222、24
    1頁），則原審另自上訴人於每月發給被上訴人之佣金及獎
    金中，扣除自93年10月起至93年11月9日止之行政費用3,900
    元，因而判命上訴人給付182,630元（應給付繼續率獎金及
    續年佣金186,530-應繳行政費用3,900＝182,630），就該
    3,900元本息部分，固有可議，然因被上訴人就此敗訴部分
    未聲明不服，已告確定，本院無從為其有利之判決，而亦可
    據此認定被上訴人對於兩造間契約終止後，其可獲得之佣金
    及獎金，必須扣除每月3,000元行政費用一事，已無爭執。
  (五)上訴人雖抗辯其已於93年11月9日終止兩造間契約關係，上
    開續期佣金及繼續率獎金均於93年11月9日之後客戶始給付
    保險費，故被上訴人之承攬工作並未完成，且上訴人為上開
    終止後，被上訴人未實際為客戶提供服務，其不得領取上開
    續期佣金及繼續率獎金云云。惟查兩造間既非僱傭而為承攬
    契約關係，被上訴人於招攬保件完成後，即屬承攬工作完成
    ，已如前述，並非嗣該客戶給付保險費與上訴人後被上訴人
    保險招攬之工作始為完成，則雖保戶係於93年11月9日始繳
    納保費，仍無礙被上訴人上開續期佣金及繼續率獎金之請求
    。再縱被上訴人於上訴人為上開終止契約意思表示後即未再
    為其客戶提供服務，然上訴人計付被上訴人續期佣金及繼續
    率獎金，係依保戶繳納之保險費計算，亦如前述，應認被上
    訴人請領上開續期佣金及繼續率獎金之要件，僅需客戶繼續
    繳納保險費即足當之，上訴人復不能證明被上訴人請領上開
    續期佣金及繼續率獎金之要件包括被上訴人繼續為客戶提供
    服務，上訴人此部分抗辯，自不足取。
  (六)上訴人復抗辯被上訴人為其他保險公司招攬保險，違反管理
    規則第3條、第14條第1項及第2項規定為其他保險公司招攬
    保險，其自得終止系爭契約云云。然查被上訴人於完成保險
    招攬及客戶給付續期保費後，上訴人即應給付被上訴人上開
    續期佣金及繼續率獎金，詳述如前，則被上訴人是否違反管
    理規則第3條、第14條第1項及第2項規定，自與被上訴人可
    否請求上開續期佣金及繼續率獎金無涉。況查上訴人雖提出
    客戶沈忠信、李如惠、張麗滿、饒惠雯及吳桂芳之問卷調查
    表（原審勞調字卷39及42頁、勞訴字卷41至43頁），抗辯其
    等關於國寶保險公司、全球保險公司及宏泰保險公司保單部
    分，均為被上訴人向其等招攬云云。惟查，姑不論各該問卷
    調查表，僅該當於第三人於審判外之書面陳述，未具證據能
    力；縱認屬實，證人即上訴人公司保戶沈忠信於原審到場證
    稱：上訴人提出之93年9月7日客戶滿意度問卷調查表雖為其
    所出具，但其認為該調查表僅是單純之客戶滿意度調查，該
    調查表上除手寫部分外，其餘均為上訴人公司事先打好，且
    其是在下課十分鐘之時間內填寫完畢，上開問卷調查表上所
    載之國寶保險公司之保險契約部分，伊是透過伊配偶劉殿菊
    購買（原審勞訴字卷142至143頁）等語，故證人沈忠信所出
    具之上開客戶滿意調查表關於其是向被上訴人購買國寶保險
    公司保單部分之內容，即與事實不符。再證人李如惠亦到場
    證稱：上訴人提出之93年11月3日客戶滿意度問卷雖為其所
    填寫，但其認為該問卷主要是調查業務員之態度，並未仔細
    思考內容，其購買保險均是透過被上訴人或其妹妹劉殿菊購
    買保險（原審勞訴字卷143至144頁）等語，故證人李如惠所
    填寫客戶滿意度問卷調查表上所載其向被上訴人購買全球保
    險公司保單部分，亦不能謂與事實相符。又訴外人張麗滿及
    饒惠雯分別出具聲明書表示其所持有宏泰保險公司保單之保
    險業務員並非被上訴人，有聲明書二份附卷可查（原審勞訴
    字卷68至69頁），亦否認該問卷調查之內容真實性，則自難
    僅憑該問卷調查表即認沈忠信、李如惠、張麗滿、饒惠雯及
    吳桂芳確曾向被上訴人購買他家保險公司之保險。上訴人此
    部分抗辯，仍不足取。
  (七)此外，被上訴人前與亞洲公司簽訂之承攬合約書第10條固約
    定：「本合約終止後，乙方（被上訴人）之報酬僅限於附表
    一所列原有壽險（含附加）佣金之一半，……」（原審勞訴
    字卷40頁），然此所稱「合約終止」，係指同合約書第9條
    所約定之「1.乙方（被上訴人）如有違反保險法、保險業務
    員管理規則，致登錄證喪失時，2.乙方如有違反本合約第四
    條第1款、第4款、第6款、第六條、第八條之約定時，3.乙
    方去世時，4.經雙方同意時得隨時終止」等情形。本件上訴
    人經本院闡明後，並未主張及舉證該等情形存在，自無從認
    被上訴人僅得請求半數佣金，附此敘明。
五、綜上所述，被上訴人依兩造間契約關係，請求上訴人給付
    182,630元及自起訴狀繕本送達翌日即94年3月30日起至清償
    日止，按週年利率5%計算之法定遲延利息，洵屬有據，應予
    准許。原審就此部分為被上訴人勝訴之判決，並為准、免假
    執行之諭知，經核尚無違誤。上訴意旨指摘原判決此部分不
    當，求予廢棄，非有理由，其上訴自應予以駁回。又兩造其
    餘主張陳述及所提之證據，經審酌後，認均不足以影響本判
    決之結果，均毋庸再予調查及論述，亦附此敘明。
據上論結，本件上訴為無理由，依民事訴訟法第449條第1項、第
78條，判決如主文。
中    華    民    國    95    年    9     月    19    日
                    勞工法庭
                        審判長法  官  沈方維
                              法  官  湯美玉
                              法  官  張競文
正本係照原本作成。
不得上訴。
中    華    民    國    95    年    9     月    19    日
                              書記官  鄭麗兒


司法院資訊處製作；財團法人民間司法改革基金會備份。
